【裁判字號】    98,家訴,49
【裁判日期】    990323
【裁判案由】    給付扶養費
【裁判全文】
臺灣彰化地方法院民事判決              98年度家訴字第49號
原      告  丙○○
            乙○○
兼上列二人
共同法定代
理人即反訴
被告        丁○○
原告丙○○等三人
訴訟代理人  李仲景律師
被      告
即反訴原告  甲○○
代  理  人  戊○○
上列當事人間請求給付扶養費事件，本院於民國99年3月9日言詞
辯論終結。
    主      文
甲、本訴部分：
被告應給付原告丁○○新臺幣壹佰伍拾壹萬仟玖佰貳拾元，
及自九十八年十月十五日起至清償日止，按週年利率百分之五計
算之利息。
被告應自民國九十八年九月一日起至民國一百零三年五月五日止
，按月於每月五日前給付原告丙○○新臺幣壹萬零壹佰貳拾玖元
，如遲誤一期履行者，其後之期間視為亦已到期。
被告應自民國九十八年九月一日起至民國一百零四年四月二十日
止，按月於每月五日前給付原告乙○○新臺幣壹萬零壹佰貳拾玖
元，如遲誤一期履行者，其後之期間視為亦已到期。
本判決第一項於原告丁○○以新台幣壹拾伍萬壹仟參佰玖拾貳元
為被告供擔保後，得假執行。但被告如以新臺幣壹佰伍拾壹萬
仟玖佰貳拾元為原告預供擔保，得免為假執行。
訴訟費用新台幣貳萬捌仟陸佰貳拾壹元由被告負擔。
乙、反訴部分：
反訴原告之訴駁回。
反訴訴訟費用新台幣肆萬柒仟肆佰陸拾壹元由反訴原告負擔。
    事實及理由
甲、本訴部份：
壹、本訴原告起訴主張：
一、原告丁○○與被告甲○○原為夫妻，婚姻關係存續中育有二
    子即原告丙○○、乙○○。嗣於民國（下同）92年7月2日協
    議離婚，並約定原告丙○○、乙○○二人權利義務之行使負
    擔由原告丁○○任之，且原告丙○○、乙○○均與原告丁○○同住一處。惟被告自離婚後從未負擔原告丙○○、乙○○
    二人之扶養費用，均由原告丁○○獨自負擔。而原告丁○○
    97年度薪資收入新台幣（下同）18萬元，每月收入約2萬元
    ，被告現任職台中汽車客運公司擔任司機一職，每月收入約
    有6萬元，是被告與原告丁○○應以3比1之比例負擔原告丙○○、乙○○二人之扶養費用。參酌行政院主計處之資料即
    92年至97年彰化縣平均每人每月消費支出統計表，計算兩造
    離婚後自92年7月起至98年8月份止，原告丁○○為子女即原
    告丙○○、乙○○所支出之扶養費共為2,018,564元，即被
    告應分擔1,513,923元（2,018,5643/4＝1,513,923）之扶
    養費用，被告顯受有利益致原告丁○○受有損害，爰依法不
    當得利法律關係請求被告給付1,513,923元及其法定利息。
二、又被告甲○○與原告丁○○以3比1比例負擔原告丙○○、乙○○之扶養費用，已如上述。參之行政院主計處之資料即97
    年彰化縣平均每人每月消費支出統計表，平均每人每月消費
    支出為13,505元，即被告自98年9月份起至103年5月5日即原
    告丙○○成年之日止，按月於每月5日前給付原告丙○○扶
    養費10,129元（13,5053/4＝10,129經四捨五入）；自98
    年9月份起至104年4月20日即原告乙○○成年之日止，按月
    於每月5日前給付原告乙○○扶養費10,129元（13,5053/4
    ＝10,129元，經四捨五入）。
貳、被告則以：
一、今被告既非無故離家不回，而在外賃居，乃涉受原告丁○○
    與外人設「離婚協議書」之局而被迫離家，若率以認定其未
    善盡家庭照顧及扶養義務之情，顯難苛責被告及期待而能徑
    認被告未善盡家庭照顧及扶養義務之責！再者，原告丁○○
    受有因設局離婚之利益，其不無受損害。離婚協議書中「無
    條件過戶共同所有房屋」及車子和生活所需所向他人借貸之
    債務皆由被告支付，故原告丁○○所稱之代為支付之使被告
    受有利益，原告丁○○自得依不當得利法律關係，請求給付
    1,513,923元及法定利息，自非有據！
二、又按請求將來給付之訴，以有預為請求之必要為限，得提起
    之，民事訴訟法第246條定有明文。今原告等主張被告之前
    均未給付原告等之扶養費，但被告並未不付扶養義務，對此
    自無預為請求之必要，其等提起將來給付部份於法不合。
三、原告於92年7月2日持之離婚協議書交被告原本除已未書立原
    被告當事人姓名外，其他協議內容條件皆事先擬好之影本，
    故包括協議書之事先已擬好兩位證人姓名之證人是否知悉被
    告有離婚之真意或在場見聞足有疑義？此可被告所持之證物
    原本客觀形勢上探知。
四、又離婚協議書依民法第73條為無效，他人是否縱知悉兩造之
    間有離婚真意尚有疑義？況亦無從從兩造離婚之刑事法定要
    件欠缺具備聲離婚之效力？故兩造婚姻尚屬存在，原告等所
    依據請求之法律關係無所依附！而被告尚一直在負擔原告等
    之婚姻關係存續中房貸，包括「女方再嫁必將長男丙○○、
    次男乙○○監護權無條件變更給男方」，顯見原告丁○○似
    無監護兩造之子之真意？再者「男方須於離婚生效日起三個
    禮拜內無條件將共同所有房屋過戶給女方」。兩造離婚尚未
    生效？被告依前婚姻存續中協議，尚一直負擔家計中最沈重
    之房貸、車貸及其他生活所需而向他人借貸之債務，不能謂
    之未負擔原告等扶養義務！
五、兩造婚姻關係存續中，被告為此家庭費務及扶養義務所生之
    債務，共達4,177,000元（如證據附表之計算式），雖被告
    被「設計離婚」分居及換鎖無法回家，仍獨立負擔並以償還
    部分上開之費用，且現每月薪津約3萬元仍需償還每月2萬元
    債務及在外賃居費用，二年後該債務才清償完畢，實無力在
    承擔扶養費用。
六、原告等所請求之扶養費用，依原告理由可歸乃應為完成保護
    教養而支出之費用，此種保護教養費用，應與一般扶養費用
    有別。按台灣高等法院魏大喨法官于月旦法學親權文章中著
    ：父母於婚姻關係存續中，未成年子女的扶養費用，在核家
    族下構成家庭生活費用之一部，其內部如何負擔，即應依婚
    姻普通效力之家庭生活費用分擔法理以資解決。再者，原告
    丁○○是否因涉積欠卡債等而急於還清，欲請求此費用償債
    ，請求鈞院詳察。
七、按「妻無不能同居之正當理由而拒絕同居者，不得向夫請求
    別居期間之生活費用。」被告於92年7月2日、3日就無法載
    兒及收拾細軟（門皆被換鎖）在門外甚見第三者已登堂入室
    與原告母親相談甚歡，原告請求顯屬無據。
、兩造不爭執之事項：原告丁○○與被告前於82年12月3日結
    婚，婚後育有二子即原告丙○○ (民國○○年○月○日生)、原
    告乙○○（民國○○年○月○日），嗣於92年7月2日協議離婚
    。而原告丙○○、乙○○自原告丁○○與被告離婚之日均由
    原告丁○○扶養，業據原告提出兩造戶籍謄本附卷可稽，且
    為被告所不否認。
肆、兩造爭執事項：
一、被告辯稱其與原告丁○○因離婚法定要件不備，離婚不具效
    力，故原告丁○○請求不當得利及扶養費用並無理由？
二、原告丁○○可否依照不當得利之法律關係，請求被告給付自
    92年7月離婚之日後未盡扶養義務之日起至98年8月份止，被
    告未支付子女之扶養費2,018,564元？原告丙○○、乙○○
    得否請求被告自98年9月起至渠等成年之日止，按月給付扶
    養費用？
伍、本院之判斷：
一、本件原告丁○○主張其與被告對未成年子女即原告丙○○、
    乙○○均負有扶養義務，惟被告卻自92年7月2日協議離婚後
    未盡扶養義務之日起，至98年8月份止（共計74個月），從
    未履行義務，致其獨力負擔未成年子女即原告丙○○、乙○○陳品儒之扶養費用，逾其原應盡之義務範圍而受有損害，
    並依據被告及原告丁○○之每月薪資收入，以3比1之比例負
    擔扶養費用，且參酌行政院主計處之彰化縣97年度平均每人
    每月消費支出為13,505元，故依不當得利之法律關係，請求
    被告償還其已支出之扶養費用1,513,923元，及被告應負擔
    未成年子女自98年9月起至其等成年止之扶養費用等語，被
    告則否認原告主張，並以：被告在外賃居，乃受原告丁○○
    與外人設「離婚協議書」之局而被迫離家，若率以認定其未
    善盡家庭照顧及扶養義務之情，顯難苛責被告及期待而能徑
    認被告未善盡家庭照顧及扶養義務之責。又離婚協議書中「
    無條件過戶共同所有房屋」及車子和生活所需所向他人借貸
    之債務皆由被告支付，故原告丁○○所稱之代為支付之使被
    告受有利益，原告丁○○自得依不當得利法律關係，自非有
    據等詞置辯。
二、按父母對於未成年子女有保護及教養之權利義務。對於未成
    年子女之權利義務，除法律另有規定外，由父母共同行使或
    負擔；負扶養義務者有數人，而其親等同一時，應各依其經
    濟能力，分擔義務，父母對於未成年子女，有保護及教養之
    權利義務；父母對於未成年子女之扶養義務，不因結婚經撤
    銷或離婚而受影響，為民法第1084條第2項、第1089條第1項
    前段、第1115條第3項及第1116條之2所明定。又未成年子女
    對未任監護之一方父母（或任監護權一方之父母）均有扶養
    費請求權，而父母之一方支付全部扶養費用後，得依不當得
    利或無因管理之法律關係請求分擔。次按無法律上之原因而
    受利益，致他人受損害者，應返還其利益，雖有法律上原因
    ，而其後已不存在者，亦同，民法第179條定有明文，而扶
    養義務人履行其本身之扶養義務，致他扶養義務人得因此不
    必盡其應盡之扶養義務而受有利益，此時他扶養義務人所受
    之利益為「免履行扶養義務」之利益，而為履行扶養義務者
    即因逾其原應盡之義務，而受有損害，兩者間即有因果關係
    存在。
三、經查：
（一）本件被告雖辯稱其與原告丁○○因離婚法定要件不備，離
      婚不具效力，故原告丁○○請求不當得利及扶養費用並無
      理由云云，惟其反訴確認婚姻關係存在並無理由，詳如反
      訴部分所述，且揆諸上揭法律規定，無論父母有無婚姻關
      係，是否擔任監護權，對於未成年子女之扶養義務均無影
      響，故被告既對未成年子女丙○○、乙○○自92年7月兩
      造協議離婚之日後即由原告獨任撫養等事實並無爭執，其
      自應負擔扶養未成年子女部分扶養費用，而兩造自92年7
      月後即分居，縱其婚姻關係仍存在，亦無共同家庭生活費
      用之可言，故被告此部分所辯並無理由。
（二）按父母對於未成年子女之扶養程度應按受扶養權利者之需
      要與負扶養義務者之經濟能力及身分定之，此觀民法第11
      16條之2、第1119條自明。所謂受扶養權利者之需要，應
      係指一般人之消費性支出，而行政院主計處公布之「家庭
      收支調查報告」，係蒐集全國之收支資料，審酌現時社會
      狀況、一般國民生活水準及經濟生活水平、日後物價可能
      形成之波動而製作經由專業之研究編製而成，不失為判別
      受扶養權利者需要之重要參考。
（三）本件原告即未成年子女丙○○、乙○○分別係○○年○月○日
      生、○○年○月○日生，生活上亟須仰賴家人予以悉心教育
      、照顧，並有食衣住行育樂等基本生活需要，原告丁○○
      既與原告丙○○、乙○○同住，其確實有支出扶養費用，
      當屬無疑。同為扶養義務人之被告因原告丁○○代為支付
      扶養費用，免其扶養義務而受有利益，致原告丁○○受有
      損害，就兩造內部分擔而言，係無法律上之原因，原告丁○○依不當得利之法律關係請求被告給付其未負擔之部分
      ，自屬有據。從而，原告丁○○主張自92年7月起，以原
      告丙○○、乙○○生活住居縣市，根據行政院主計處97年
      度家庭收支調查報告平均每人每月消費性支出金額（詳如
      卷內原告起訴狀附表），作為原告丙○○、乙○○每月所
      需之扶養費用，尚為合理。本院審酌原告丁○○每月收入
      約2萬餘元，97年年所得僅18,000元，此有卷附財政部台
      灣省中區國稅局97年度綜合所得稅各類所得資料清單足參
      ；被告則表示目前仍償還婚姻關係存續中所遺負債，且現
      每月薪津約3萬元仍需償還每月2萬元債務及在外賃居費用
      ，二年後該債務才清償完畢，實無力在承擔扶養費用等語
      ，然本院依職權函請財政部台灣省中區國稅局彰化縣分局
      調閱被告財產歸屬資料清單，經該局函覆財產歸屬資料清
      單顯示，被告名下尚有房屋及六筆之不動產，有該局98年
      10 月13日中區國稅彰縣四字第0980036492號函財政部台
      灣省中區國稅財產歸屬資料清單在卷可稽；及原告丁○○
      肩負未成年子女即原告丙○○、乙○○之照顧教養工作等
      情，認原告丁○○主張與被告應分擔之扶養費用以1比3比
      例計算，並無不當。是原告丁○○主張被告自92年7月起
      至98年8月止（共計74個月），依行政院主計處92年至97
      年度彰化縣平均每人每月消費支出12,625元至13,505元，
      而需給付原告丙○○、乙○○二子扶養費共計2,018,564
      元（1,009,282元×2＝2,018,564，元以下四捨五入，以
      下同），即被告應負擔扶養費總額之3／4即1,513,923 元
      ，即屬有據。
（四）次按民事訴訟法第246條所定將來給付之訴，於債務人有
      到期不履行之虞時，債權人即得提起之，倘債務人對於債
      權人請求所由生之法律關係有所爭執，或對於繼續性之債
      務，就已屆履行期之債務，有不為履行或拒絕履行之情形
      ，即得認債務人就未屆履行期部分，有到期不履行之虞，
      債權人自得提起將來給付之訴；本件被告對於已屆清償期
      之扶養費用不為給付，致原告丁○○須另提訴訟請求返還
      扶養費用，堪認被告有到期不履行之虞，且原告丁○○與
      被告既約定由丁○○擔任原告丙○○、乙○○之監護人，
      則被告雖未擔任原告丙○○、乙○○之親權行使人，依照
      上開規定，其對於原告丙○○、乙○○仍負有扶養義務，
      是原告丙○○、乙○○主張被告應負擔自98年9月起至渠
      等成年止（即○○年○月○日、○○年○月○日）之扶養費用
      ，自屬有據。
（五）原告丙○○、乙○○主張被告應自98年9月起分別至103年
      5月5日、104年4月20日止，依據上開97年度資料以被告與
      原告丁○○負擔子女扶養費用比例即3比1比例，按月給付
      原告丙○○、乙○○扶養費各10,129元等情。本院審酌前
      述原告丁○○與被告甲○○身份、地位、經濟能力，及原
      告丁○○為實際負責照顧原告丙○○、乙○○生活起居之
      人，付出心力較多等情，認被告與原告丁○○應依3比1比
      例負擔原告丙○○、乙○○之扶養費，業如前載。以前述
      原告丙○○、乙○○所居住之彰化縣97年每人每月平均消
      費性支出為13,505元，即原告丙○○、乙○○平均每月所
      需之扶養費用為13,505元，並參酌被告與原告丁○○對原
      告丙○○、乙○○有依3：1比例負擔扶養費用之義務，即
      被告每月對未成年子女即原告丙○○、乙○○應負擔各
      10,129元（13,505×2/3＝10,129，元以下四捨五入）。
      從而，原告丙○○、乙○○請求被告應自98年9月起分別
      至103年5月、104年4月止，按每月5日給付關於原告丙○○、乙○○扶養費用各10,129元，於法有據，應予准許。
四、綜上所述，原告丁○○本於不當得利之法律關係，請求被告
    給付1,513,923元，及自起訴狀繕本送達之翌日即98年10月9
    日起至清償日止，按年息5％計算之利息；及原告丙○○、
    乙○○依民法第1114條第1款扶養請求權之規定，請求被告
    應分別自98年9月起至渠等成年之日止，按月於每月5日各給
    付原告丙○○、乙○○之扶養費用10,129元，均有理由，應
    予准許。
五、原告丁○○陳明願供擔保，請准宣告假執行，就主文第1項
    原告丁○○勝訴部分，經核並無不合，爰酌定相當擔保金額
    准許之，而被告聲明願供擔保請求准予宣告免於假執行，爰
    依法酌定相當金額諭知被告預供擔保得免為假執行。
乙、反訴部分：
壹、反訴原告起訴主張：
一、按民法第1003條之1：家庭生活費用，除法律或契約另有約
    定外，由夫妻各依其經濟能力、家事勞務或其他情事分擔之
    ；因前項費用所生之債務，由夫妻負連帶責任。次按民法第
    195條第3項「不法侵害他人基於父親及配偶的身分法益而情
    節重大者，準用之」。本件反訴被告於兩造婚姻關係存續中
    ，不顧反訴原告為此婚姻關係存續中所承擔家庭費用及扶養
    義務所生之債務，共達0000000元之2倍，為圖與第三者外遇
    之感情而以無效之離婚方式與反訴原告離婚並受有利益，且
    反訴被告於家庭自認離婚證人皆不認識，離婚證人何來證明
    真意離婚。依上開法律關係自可就家庭費用所生之債務一半
    0000000元之連帶請求反訴被告返回之。況反訴原告既非真
    意離婚而係受外遇之共同侵權。
二、反訴被告涉已自認於辯論期日乃與第三者感情因素而設計與
    反訴原告離婚。故請求確認反訴原告與反訴被告婚姻關係存
    在。
三、反訴原告所請求反還費用皆乃因購屋、生子、買車等生活所
    需所向他人及銀行借貸之費用，而該屋及汽、機車皆已過戶
    其名下使用，況反訴原告每日清晨起床先將反訴被告經營小
    吃店行準備工作在上班，並照顧病重之妻的爺爺和分擔家庭
    勞務包括帶小孩等家庭生活勞動，而反訴被告卻涉常出門與
    第三者約會，故反訴原告請求即有理由。
四、對反訴被告抗辯之陳述：
（一）按法律行為，不依法定方式者，無效。又兩願離婚，應以
      書面為之，有二人以上之證人簽名，並應向戶政機關為離
      婚之登記，民法第73條、第1050條分別定有明文。又民法
      第1050條所謂二人以上證人之簽名，故不限於做成離婚證
      書之時為之，亦不限於離婚之時在場之人，始得為證人，
      然究難謂非親見或親聞，雙方當事人確有離婚真意之人，
      亦得為證人。亦即民法第1050條所謂之證人，須對於離婚
      之協議在場見聞，或知悉當事人間有離婚之協議，始足當
      之。如配偶之一方持協議離婚書向證人請求簽名時，他方
      尚未同意表示離婚，證人自不知他方之意思，即不能證明
      雙方已有離婚的協議。是證人綜已簽名，仍不能為已備法
      定要件而生離婚之效力（最高法院69年第十次民事庭會議
      決議（二）參照）。
（三）於92年7月1日反訴原告尚整日至醫院服侍反訴被告祖父，
      反訴原告大舅媽帶反訴原告換班後，次日反訴被告持書立
      好二名證人之離婚協議書並夥同書立協議書中一位證人要
      求反訴原告簽名，因事出突然於車程中，反訴被告亦有所
      指：既然你（反訴原告）已知我與第三者之情事就簽一簽
      吧！當時，處於一般男子皆難期待及想像之難堪時景，在
      反訴原告對兩造之子丙○○及乙○○之事尚有爭執時，已
      抵達戶政事務所，反訴原告迫於無奈協同辦理，但仍對兩
      造之子之監護權之事尚爭執下已辦好離婚手續！據此，上
      開離婚協議書依民法73條為無效，證人是否縱知悉兩造之
      間有離婚真意尚有疑意？故兩造婚姻尚屬存在，原告等依
      據請求之法律關係無所依附。
（四）離婚證人按反訴被告99年3月1日答辯狀稱：庚○○不太識
      字、不便簽名，故由其子己○○代簽…。更可知反訴原告
      至始至終皆未見庚○○，反訴原告一上車僅見己○○及其
      書立好之離婚協議，而反訴被告所辯之理由及事實尚難符
      合貴院職調庚○○之基本個資。
（五）反訴被告於99年3月1日答辨之事實及理由顯非上開書狀而
      據？而反訴被告內部協調之過失顯不能阻卻反訴原告請求
      家庭生活費用之依據，舉凡生活貸款、購屋（含長億）、
      中央信託、國泰保險、弟媳借款皆乃以夫妻為中心而維持
      家庭共同生活所必要之費用，其已包括日常食衣住行、醫
      療、子女養育等生計費用在內，並由反訴原告借貸支付並
      背負此債務至今，故藉反訴之連帶對內關係求償！
貳、反訴被告則以：
一、依反訴原告自己製作證據附表及其附件可知：(1)系爭房屋二
    分之一持分之價值為何是二百萬元？如何計算？何況反訴原
    告已於離婚協議書中無條件同意過戶與反訴被告，反訴原告
    何能主張為家庭費用及扶養費之一部？(2)依中央信託局人壽
    保險單所載，要保人及借款人均係反訴原告甲○○，無法看
    出二名未成年子女丙○○、乙○○為受益人，此筆保費支出
    ，如何成為扶養費項目？(2)國泰人壽部份，丙○○、乙○○
    固為被保險人，然受益人則記載為甲○○，既為反訴原告自
    己之利益，如何稱為家庭費用及扶養費用？(4)至於所謂「弟
    媳六十萬」、「分三十期每月一萬」、「向長億建設借二十
    萬」、「向哥借六十萬看護、喪葬費用」等，更不知其所云
    ，悉反訴原告進一步舉證以實其說，反訴被告就此尚無法為
    任何答辯。
二、反訴原告一再訛指兩造之協議離婚為反訴被告所設局，其有
    心延滯訴訟、混淆視聽、灼然至明，蓋反訴原告既於離婚協
    議書上親筆簽名，復與反訴被告同至戶政事務所辦理離婚手
    續，過程均係兩人你情我願，其非三歲幼子，試問，反訴被
    告如何設局？而兩造已離異多年，其均未聽聞反訴原告對此
    離婚有何意見，今臨訟始謂兩人離婚無效，可畏司馬昭之心
    路人皆知。
三、另離婚協議書上兩名證人庚○○、己○○為父子關係，印象
    中父親庚○○不太識字、不便簽名，故由其子己○○代簽，
    惟無論如何，二名證人知悉兩造離婚之意方始作證，殆無疑
    問。
、本院之判斷：
一、反訴原告請求確認與反訴被告婚姻關係存在之部分：
（一）按當事人主張有利於己之事實，就其事實有舉證之責任，
      民事訴訟法第277條前段定有明文。經查，反訴原告主張
      兩造於92年7月2日離婚當時因欠缺離婚之意思，且二名證
      人並不知悉被告有離婚真意或在場見聞，故兩願離婚應屬
      無效云云，惟反訴被告堅詞否認反訴原告主張，並辯稱：
      反訴原告一再訛指，其有心延滯訴訟，蓋反訴原告既於離
      婚協議書上親筆簽名，復與反訴被告同至戶政事務所辦理
      離婚手續，過程均係兩人你情我願，而兩造已離異多年，
      其均未聽聞反訴原告對此離婚有何意見，今臨訟始謂兩人
      離婚無效。另離婚協議書上兩名證人知悉兩造離婚之意方
      始作證，殆無疑問等語資為抗辯，核與反訴原告於99年3
      月9日庭呈之辯論論意旨狀（三）自承其係自願簽名並協
      同反訴被告至戶政事務所辦理等情相符；從而，揆諸上揭
      法條規定，反訴原告自應就兩造未具有離婚意思及受有詐
      欺、脅迫之事實負舉證責任，至反訴原告同意離婚之動機
      為何，係個人感情因素，亦非本件所應審酌之項目，故反
      訴原告稱遭反訴被告設計離婚，既為反訴被告否認，雖本
      院依職權合法通知證人庚○○、己○○未到庭，惟反訴原
      告亦未舉證以實其說，其此部分主張自難採認為真。
（二）綜上事證所認，兩造既於離婚書上簽名、蓋章，並經二人
      以上證人之簽名及協同至戶政機關辦理離婚登記，即已具
      備民法第1050條所定之法定要件而生離婚之效力，反訴原
      告主張兩造前於92年7月2日所為之離婚，應屬無效，求為
      確認兩造之婚姻關係存在云云，要無理由，應予駁回。
二、反訴原告請求返還家庭費用之部分：
（一）反訴原告復主張反訴被告於兩造婚姻關係存續中，不顧反
      訴原告為此婚姻關係存續中所承擔家庭費用及扶養義務所
      生之債務，共達4,388,500元之2倍，為圖與第三者外遇之
      感情而以無效之離婚方式與反訴原告離婚並受有利益，反
      訴被告應返還家庭費用4,388,500元等情，並提出放款客
      戶歷史交易明細查詢、土地及建物登記謄本影本、中央信
      託局保險單人壽保險處貸款申貸書影本二件，人壽保險單
      影本三件、國泰人壽利息收據影本、郵政儲金儲金簿及明
      細影本為證。惟為反訴被告否認，並抗辯：依反訴原告自
      己製作證據附表及其附件不知其所云，且系爭房屋價值計
      算為何？離婚協議書中內容何能主張家庭費用及扶養費之
      一部？保險單之要保人、借款人及受益人均為反訴原告，
      既為反訴原告之利益何以稱為家庭費用及扶養費用？等語
（二）按家庭生活費用，除法律或契約另有約定外，由夫妻各依
      其經濟能力、家事勞動或其他情事分擔之。因前項費用所
      生之債務，由夫妻負連帶責任，民法第1003之1定有明文
      ，又當事人主張有利於己之事實者，就其事實有舉證之責
      任，但法律別有規定，或依其情形顯失公平者，不在此限
      ，民事訴訟法第277條定有明文。另民事訴訟如係由原告
      告主張權利者，應先由原告負舉證之責，若原告先不能舉
      證，以證實自己主張之事實為真實，則被告就其抗辯事實
      即令不能舉證，或其所舉證據尚有疵累，亦應駁回原告之
      請求，最高法院17年上字第917號、19年上字第1039號判
      例要旨可資參照。經查，本件反訴原告主張上開陳述，依
      民法第1003之1條規定請求反訴被告連帶返回家庭費用所
      生之債務一半4,388,500元等詞，雖據其提出上開證據為
      憑。惟反訴被告否認，並上述情詞以資抗辯，經核反訴原
      告雖提出上開資料，然此等資料並無資金流向及用途證明
      ，且反訴原告之保險單貸款申貸及人壽保險單姓名所載均
      為反訴原告，尚與反訴被告無涉，並不足之證明係兩造於
      婚姻關係存續中共同承擔之負債或共同家庭生活費用支出
      ，亦無從其內容中逕以認定反訴被告所應負擔之債務，因
      此，既反訴被告否認此負債款項，反訴原告自應對此負證
      之責。再者，家庭生活費用依上揭法律規定，應由夫妻各
      依其經濟能力、家事勞動或其他情事分擔之，反訴被告固
      應分擔家庭生活費用，然得以其家事勞動及照顧子女等方
      式為之，故反訴原告主張之數額未見提出具體說明，亦無
      從其內容中逕以認定反訴被告所應負擔之債務，尚難據此
      認被告確有負擔上開支出之義務，而反訴原告稱因反訴被
      告外遇而使受有侵害等情，亦未見其舉證以實。綜上，反
      訴原告請求反訴被告應給付4,388,500元家庭費用云云，
      即難認有理由，應予駁回。
丙、本件本訴及反訴判決之基礎已臻明確，兩造其餘攻擊、防禦
    方法及舉證，經本院審酌後，均與判決結果無影響，爰不一
    一予以論列，附此敘明。
丁、據上論結，本訴原告之訴為有理由；反訴原告之訴為無理由
    ，爰依民事訴訟法第78條、第389條第1項第2款、第390 條
    第2項、第392條第2項，判決如主文。
中    華    民    國    99    年    3     月    23    日
                        彰化地方法院家事法庭
                              法    官  謝仁棠
以上正本係照原本作成。
如對本判決上訴，須於判決送達後20日之不變期間內，向本院提
出上訴狀。
中    華    民    國    99    年    3     月    23    日
                                書記官  陳瑤芳


司法院資訊處製作；財團法人民間司法改革基金會備份。
